【裁判字號】    96,上易,804
【裁判日期】    970429
【裁判案由】    清償債務
【裁判全文】
灣高等法院民事判決                 96年度上易字第804號
上  訴  人  甲○○
訴訟代理人  盧建宏律師
被上  訴人  乙○○
訴訟代理人  廖威淵律師
上列當事人間請求清償債務事件，上訴人對於中華民國96年7月
31日台灣桃園地方法院96年度訴字第252號第一審判決提起上訴
，本院於97年4月15日言詞辯論終結，判決如下：
    主      文
原判決關於駁回上訴人後開第二項之訴及訴訟費用之裁判均廢棄
。
被上訴人應給付上訴人新台幣壹拾萬元及自民國96年4 月21日起
至清償日止，按年息百分之五計算之利息。
其餘上訴駁回。
第一、二審訴訟費用由被上訴人負擔十一分之一，餘由上訴人負
擔。
    事實及理由
一、上訴人起訴主張：被上訴人與訴外人邱淑勤於民國（下同）
    89年7 月24日及89年8 月4 日，共同向上訴人借款新台幣（
    下同）200 萬元。被上訴人另於94年9 月20日簽立切結書，
    承諾每月清償10萬元，惟僅支付70萬元，伊乃授權伊子邱英
    勳代為處理餘剩之130 萬元，詎被上訴人又委託第三人於95
    年4 月23日交付20萬元後，即脅迫邱英勳在切結書上簽名，
    免除剩餘債務，伊已撤銷該意思表示，爰依消費借貸之法律
    關係，請求被上訴人返還借款110 萬元，及自96年4 月21日
    起至清償日止，按年息5%計算之利息。
二、被上訴人則以：邱英勳代理上訴人收受伊交付之30萬元，並
    簽立切結書免除剩餘100 萬元債務，兩造間已無任何債權債
    務關係存在；伊未恐嚇邱英勳，上訴人不得撤銷切結書上免
    除債務之意思表示等語，資為抗辯。
三、原審駁回上訴人之訴及假執行之聲請，上訴人不服，提起上
    訴，求為判決：(一)原判決廢棄。(二)被上訴人應給付上訴人
    110 萬元，及自96年4 月21日起至清償日止，按年息5%計算
    之利息。被上訴人則聲明：上訴駁回，如受不利判決，願供
    擔保免予假執行。
四、兩造不爭執事項（見本院卷第38頁）：
  (一)被上訴人與訴外人邱淑勤於89年7 月24日及89年8 月4 日共
    同向上訴人借款200萬元，由訴外人邱淑勤簽具面額各為100
    萬元票號分別為249260、249261之本票二紙，並均由被上訴
    人分別於其上背書（見原審卷第51頁本票）。
  (二)被上訴人於94年9 月20日出具切結書，同意自94年9 月20日
    起每月還上訴人現金10萬元至96年4 月20日止，共計20個月
    （見原審卷第6 頁切結書）。
  (三)被上訴人自94年9 月20日起至95年4 月已返還現金70萬元。
  (四)上訴人授權其子即訴外人邱英勳處理本件債權債務。
  (五)邱英勳於95年4 月23日簽具「立切結書人邱英勳於今日收到
    乙○○30萬元尾款，從今後所有之前所立之一切本票、切結
    書一律作廢，概與本人無關。立書人：邱英勳。中華民國95
    年4 月23日」之切結書（見原審卷第25頁）。
五、按借用人應於約定期限內，返還與借用物種類、品質、數量
    相同之物，民法第478 條前段定有明文。本件上訴人主張被
    上訴人與訴外人邱淑勤共同借款200 萬元，被上訴人承諾自
    94年9 月20日起，於每月20日清償10萬元，惟迄於95年4 月
    ，僅清償70萬元，嗣於95年4 月23日又支付20萬元等語，被
    上訴人對此不否認，自堪信為真實。但，被上訴人抗辯其於
    95年4月23日係清償30萬元非20萬元，上訴人已免除剩餘100
    萬元債務，並提出切結書為證，上訴人對切結書之真正不爭
    執，然又主張其代理人受脅迫簽字，已撤銷該意思表示等語
    。兩造爰同意依民事訴訟法第270 條之1 第1 項第3 款規定
    ，整理並協議簡化爭點為：(一)邱英勳是否於95年4 月23日代
    理上訴人向被上訴人表示免除其債務？(二)上訴人之代理人邱
    英勳是否因受脅迫而簽立系爭切結書並提出上開票據及原切
    結書？(三)如邱英勳確係受脅迫而簽立系爭切結書並提出上開
    票據及原切結書，上訴人得否撤銷其意思表示？若得撤銷，
    是否逾越1 年之除斥期間？（見本院卷第49頁背面）茲分述
    如下：
  (一)邱英勳是否於95年4 月23日代理上訴人向被上訴人表示免除
    其債務？
    (1)按債權人向債務人表示免除其債務之意思者，債之關係消
      滅，民法第434 條定有明文。被上訴人抗辯：上訴人之代
      理人邱英勳於95年4 月23日已代為免除100 萬元債務之意
      思表示等語，業據提出由邱英勳於95年4 月23日簽具「立
      切結書人邱英勳於今日收到乙○○30萬元尾款，從今後所
      有之前所立之一切本票、切結書一律作廢，概與本人無關
      。立書人：邱英勳。中華民國95年4 月23日」之切結書（
      見原審卷第25頁）為證，上訴人不爭執該切結書之真正，
      亦不否認授權邱英勳處理本件債權債務，則被上訴人抗辯
      上訴人代理人邱英勳已為免除100 萬元債務等語，堪信為
      真實。
    (2)上訴人雖主張：邱英勳當日僅收到20萬元，上開切結書所
      載內容對伊不生效力云云。查：
      證人即上訴人之子亦為本件之代理人邱英勳於臺灣桃園
        地方法院檢察署95年度他字第1987號恐嚇案（下稱刑事
        恐嚇案件）中證稱：「…95年4 月23日…一位叫『阿偉
        』之男子到我家中，拿了『20萬元』給我…」（見該卷
        第19頁）。
      被上訴人於刑事恐嚇案件中亦自承：「我在95年4 月19
        日拿『20萬元』給八德市前市民代表涂金龍，請他跟告
        訴人（即邱英勳）談看看」（見該臺灣桃園地方法院檢
        察署95年度他字第1987號卷第24頁）。
      證人涂金龍於刑事恐嚇案件中證稱：「當天乙○○沒有
        空，踫到我，就拿『20萬元』要我拿去給邱英勳…我沒
        有去，我是請丙○○去找邱英勳處理此事…我因為當天
        有事情走不開，我就跟鍾說，『20萬元』還給邱英勳…
        丙○○原來的名字是鍾銘偉，所以大家都叫他『阿偉』
        」（見臺灣桃園地方法院檢察署95年度他字第1987號卷
        第29頁）。
      證人丙○○於刑事恐嚇案件中亦稱：「當初涂委託我的
        ，告訴我說乙○○及他妹妹各自向邱英勳借100 萬元，
        雲前後已經幫他妹妹還了100 多萬元，現在又準備了『
        20萬』要還英…我就跟英商量…雲已經還了100 多萬，
        加上當天還『20萬元』現金…」（見臺灣桃園地方法院
        檢察署95年度他字第1987號卷第30頁）。
      綜上，上訴人主張邱英勳於95年4 月23日當天僅收受20
        萬元為可採，切結書上關於「邱英勳於今日收到乙○○
        『30萬元』尾款」之記載與「邱英勳僅收受『20萬元』
        」之事實不符，應堪認定。
      惟，邱英勳於當日簽具之切結書，關於「立切結書人邱
        英勳於今日收到乙○○30萬元尾款」部分，核係收據性
        質，作為邱英勳收到乙○○30萬元尾款之證明；「從今
        後所有之前所立之一切本票、切結書一律作廢」部分，
        則係免除本件剩餘100 萬元債務之意思表示。兩者性質
        不同，各自獨立，不具有「邱英勳收到乙○○30萬元尾
        款」之條件成就後，「所有之前所立之一切本票、切結
        書一律作廢」的意思表示方始生效之關係。是「邱英勳
        收到30萬元」非本件「免除其餘100 萬元債務」之停止
        條件，則邱英勳僅收受20萬元之事實，亦不影響本件「
        免除其餘100 萬元債務」之效力。上訴人此部分之主張
        ，非可採信。
    (3)上訴人又主張：邱英勳簽署切結書時，並無代理上訴人之
      意思，且丙○○作證未叫邱英勳簽任何東西，被上訴人亦
      稱不知道有切結書這回事，邱英勳簽具之切結書，不符合
      「隱名代理」之意旨，切結書上所載免除債務之意思表示
      ，對上訴人不生效力等語。經查：
      按代理人雖未以本人名義或明示以本人名義為法律行為
        ，惟實際上有代理本人之意思，且為相對人所明知或可
        得而知者，自仍應對本人發生代理之效力，此即所謂之
        「隱名代理」（最高法院92年台上字第1064號、91年台
        上字第2461號、86年台上字第3180號判決參照）。
      上訴人主張：丙○○作證未叫邱英勳簽任何東西（見刑
        事卷第31頁），被上訴人亦稱不知道有切結書（見刑事
        卷第24頁）等情，有臺灣桃園地方法院檢察署95年度他
        字第1987號卷可證，固堪信為真實。但，邱英勳於95年
        4 月23日確實簽具系爭切結書一節，業經證人邱英勳證
        述屬實，且經被上訴人提出於本案為證，上訴人又不爭
        執其形式之真正，均如前述，自足以證明被上訴人、丙
        ○○在刑事案件所為之前揭陳述，非屬真實，不得採為
        有利上訴人之證據。
      上訴人又主張：本件「立切結書人」為邱英勳，非以上
        訴人名義為之等語，有切結書可憑（見不爭執事項(五)）
        ，固亦堪信為真實，惟，證人邱英勳於刑事案件中證稱
        ：「乙○○…向我父親甲○○借得200 萬元，此事於93
        年2 、3 月份才由我父親告知，我才前去催討，乙○○
        一直拖延，直至94年9 月20日乙○○始簽具乙份切結書
        給我…」（見臺灣桃園地方法院檢察署95年度他字第19
        87號卷第19頁），再核諸上訴人提出被上訴人簽具之切
        結書記載「立切結書人乙○○同意自民國94年9 月20日
        每月還『甲○○（即上訴人）』現金計10萬元。至96年
        4 月20日止共計20個月」（見原審卷第6 頁），足認邱
        英勳代理上訴人向被上訴人催討本件債務時，被上訴人
        已明知證人邱英勳係以代理上訴人之意思為之。則邱英
        勳於95年4 月23日處理本件債務，簽具切結書表示免除
        其餘100 萬元債務時，被上訴人「明知」邱英勳係以代
        理上訴人之意思所為，亦堪以認定。
      證人邱英勳於原審又證稱：「案發前4 、5 天丙○○（
        即阿偉）到我店裡找我來，他說為了乙○○200 萬元的
        事情，我有叫里長幫忙處理，後來到餐廳協調，但無結
        果，之後95年4 月23日當天阿偉另帶一個年輕人到我店
        裡來，用袋子裝著20萬元給我，另將被告（即被上訴人
        ）簽發本票面額100 萬元（票號0000000） 交給阿偉收
        回。並就另一張票號24926 面額100 萬元由乙○○所背
        書的本票，阿偉逕自將被告乙○○背書的部分槓掉，另
        有壹張借200 萬元的切結書也被阿偉拿走。阿偉還讓我
        簽壹張文件，內容是下100 萬元不能再催討」等語（見
        原審卷第42頁）。是由證人邱英勳於95年4 月23日代理
        上訴人受領被上訴人之複委任人丙○○交付之現金；將
        上訴人執有訴外人邱淑勤簽發經被上訴人背書票號2492
        60、249261號、面額均為100 萬元之本票2 紙，其中票
        號249260號本票及原切結書交丙○○取回，將票號2492
        61號本票，交丙○○塗銷被上訴人背書等消滅借款證明
        文件之行為觀之，邱英勳於當日再簽具切結書免除其餘
        債務時，其有「代理上訴人處理本件債務之意思」亦甚
        明確。
      綜上，邱英勳簽具切結書，雖未表明上訴人名義，但有
        代理上訴人之意思，且為被上訴人所明知，依前述說明
        ，邱英勳於切結書上向被上訴人所為免除債務之意思表
        示，自仍應對上訴人發生代理效力。上訴人主張邱英勳
        無代理上訴人之意思云云，亦非可採。
  (二)上訴人之代理人邱英勳是否因受脅迫簽立切結書並提出上開
    票據及原切結書？
    (1)按當事人主張有利於己之事實，就其事實有舉證之責任，
      民事訴訟法第277 條定有明文。又當事人主張其意思表示
      係因被詐欺或脅迫而為之者，應就其被詐欺或被脅迫之事
      實，負舉證之責任（最高法院21年上字第2012號判例參照
      ）。本件上訴人既不否認系爭切結書為邱英勳所簽立，而
      主張邱英勳受脅迫而簽立，則其就邱英勳係被脅迫乙事，
      係屬有利於己之事實，即應負舉證之責。復按代理人之意
      思表示，因其意思欠缺、被詐欺、被脅迫，或明知其事情
      或可得而知其事情，致其效力受影響時，其事實之有無，
      應就代理人決之，民法第105 條本文定有明文。本件上訴
      人既授權邱英勳處理本件債權債務，則邱英勳之意思表示
      有無被脅迫，致其效力受影響時，其事實之有無，應就邱
      英勳決之。
    (2)上訴人主張邱英勳因受脅迫而簽立系爭切結書云云，惟為
      被上訴人所否認，經查：
      證人邱英勳於刑事恐嚇案件中證稱：（問：阿偉之男子
        是如何恐嚇你？）他並沒有恐嚇我，只是講話大聲點。
        （問：你將乙○○簽具之100 萬元本票拿給阿偉之人，
        是否你自願拿出或受逼迫威脅？）因乙○○有還我錢，
        是我自願拿給阿偉…因為很生氣才提出告訴」、證人丙
        ○○亦證稱：「…乙○○前後已經幫妹妹還了100 萬元
        ，現在又準備了20萬元要還邱英勳，希望可以就此終了
        乙○○自已的債務…我就跟邱英勳商量…乙○○已經還
        了100 多萬，加上當天還的20萬元，他的債務應該可以
        終結，所以我要拿回乙○○開的本票回來…但是妹妹仍
        要對邱英勳負責，也要有憑據，所以本票繼續留在邱英
        勳處」等語（分見臺灣桃園地方法院檢察署95年度他字
        第1987號卷第19頁、第31頁），足認邱英勳係因不認識
        阿偉（即丙○○），且丙○○講話很大聲，感到生氣而
        提出告訴，丙○○無以加害生命、身體等言語脅迫邱英
        勳應堪認定，即使臺灣桃園地方法院檢察署檢察官於偵
        辦邱英勳告訴被上訴人恐嚇刑事案件，亦同此認定，已
        於95年10月21日以95年度偵字第19540 號不起訴處分，
        此亦據本院調閱該偵查卷宗查核明確。
    (3)此外，上訴人復未能舉出其他證據以實其說，則其主張邱
      英勳係受脅迫而簽立切結書云云，自難信為真實。
  (三)上訴人無法證明邱英勳係受脅迫而簽立切結書，則上訴人得
    否撤銷其意思表示等爭點，即無論述之必要，併予敘明。
六、綜上所述，上訴人主張被上訴人借款200 萬元，除清償70萬
    元外，僅再交付上訴人之代理人邱英勳20萬元，堪信為真實
    ；被上訴人抗辯邱英勳書立切結書，代理上訴人免除100 萬
    元債務部分，亦堪信為真實，而上訴人又無法證明邱英勳係
    受脅迫而為免除債務之意思表示，則上訴人依消費借貸之法
    律關係，請求被上訴人給付本件借款餘剩之10萬元（200 萬
    元－70萬元－20萬元－100 萬元＝10萬元），及自被上訴人
    出具切結書約定最後給付期限96年4 月20日之翌日，即96年
    4 月21日起至清償日止，按年息百分之5 計算之遲延利息，
    為有理由，應予准許，其餘部分為無理由，不應准許。原審
    就上開應准許部分，為上訴人敗訴之判決，尚有未洽，上訴
    意旨指摘原判決此部分不當，請求改判為有理由，爰將原判
    決此部分廢棄，改判如主文第二項所示；原審判命駁回上訴
    人其餘之訴及假執行之聲請，核無不合。上訴意旨指摘原判
    決不當，求予廢棄改判，為無理由，應予駁回。本件上訴利
    益未逾150 萬元，不得上訴第三審，被上訴人聲明如受不利
    判決，願供擔保准予宣告免為假執行，核無必要。
七、本件事證已臻明確，兩造其餘攻擊、防禦方法及未經援用之
    證據，經本院審酌後認對判決結果不生影響，爰不一一論列
    ，附此敘明。
八、據上論結，本件上訴為一部有理由，一部無理由，依民事訴
    訟法第450 條、第449 條第1 項、第79條，判決如主文。
中    華    民    國    97    年    4     月    29    日
                    民事第十五庭
                        審判長法  官  林恩山
                              法  官  郭松濤
                              法  官  陳雅玲
正本係照原本作成。
不得上訴。
中    華    民    國    97    年    4     月    30    日
                              書記官  葉國乾


司法院資訊處製作；財團法人民間司法改革基金會備份。
